臺灣高等法院花蓮分院刑事判決　　　　　96年度上訴字第26號
上　訴　人
即　被　告　乙○○
指定辯護人　蔡文欽律師
上列上訴人因殺人未遂等案件，不服臺灣花蓮地方法院95年度訴
字第170號中華民國95年12月11日第一審判決（起訴案號：臺灣
花蓮地方法院檢察署95年度偵字第205號），提起上訴，本院判
決如下：
    主  文
上訴駁回。
    事  實
一、乙○○（綽號「阿松」）與黃貫一為朋友關係，黃貫一則與
    劉喜（前記載為「劉雙喜」）熟識。緣劉喜前曾向甲○
    ○經營之設於花蓮市國福41-3號天祥水公司購買礦泉水，因
    劉喜積欠貨款新台幣（下同）6千餘元未清償，甲○○派
    遣業務員向劉喜催討債務，劉喜（因本件妨害自由罪，
    經本院以95年上訴字第11號判處有期徒刑1年2月，現上訴中
    ）因而心生不滿，先於民國93年7月27日下午4時30分許，撥
    打電話質問甲○○：為何派人來向我收帳，收錢幹嗎收那麼
    快等語，隨即指使當時在場，並與之具有共同剝奪他人行動
    自由犯意聯絡及行為分擔之黃貫一（因本件殺人未遂等罪，
    經本院以95年上訴字第215號判處應執行有期徒刑7年10月，
    併科罰金新台幣5萬元，現上訴中）攜帶可發射子彈具有殺
    傷力之改造手槍1支（槍枝管制編號0000000000號）及制式
    子彈7顆，邀集亦有犯意聯絡之乙○○、胡木棟（業因本件
    槍砲彈藥刀械管制條例等罪，經判處有期徒刑2年，併科罰
    金新台幣6萬元，上訴最高法院後經駁回確定，現執行中）
    及姓名年籍不詳、綽號「黑仔」之成年男子共4人，於同日
    下午5時許共乘坐劉喜公司所有，而由胡木棟所駕駛之車
    號9E-8061號自小客車至天祥水公司，欲強押甲○○至劉
    喜處商談貨款事宜。
二、乙○○等4人將抵達天祥水公司前，黃貫一在車上即出示上
    開槍、彈，乙○○、胡木棟及綽號「黑仔」之男子，均明知
    黃貫一攜帶上開槍枝及子彈欲以之強押甲○○，惟皆未表明
    拒絕同行之意，仍與黃貫一共同基於未經許可持有該槍枝、
    子彈及妨害自由之犯意聯絡，一同抵達天祥水公司後，見甲
    ○○適在停放於該公司大門前之黑色自小客車內，乙○○立
    即下車開啟甲○○之自小客車車門，其餘3人亦魚貫上前，
    由黃貫一強將甲○○拉出車外，胡木棟並向甲○○稱：「我
    的老大『十八』（即劉喜之綽號）叫你過去！」，乙○○
    等人則在旁叫囂：「押走！押走！」等語，惟甲○○抵抗不
    從，乙○○、黃貫一、胡木棟及綽號「黑仔」即共同毆打甲
    ○○，欲強迫甲○○就範（傷害部分未據告訴）。甲○○之
    員工、家人多人見狀，前往救援，於雙方互相拉扯、僵持之
    際，黃貫一見甲○○遲遲不肯就範，遂超出與乙○○等人共
    同剝奪他人行動自由及非法持有槍彈犯意聯絡之外，另萌殺
    人之犯意，將上開所持之槍彈，指向甲○○之頭部欲開槍，
    惟甲○○見狀立即揮手將槍枝撥開，致黃貫一之槍枝僅向天
    空擊發，並未打中甲○○，黃貫一隨即再持槍朝甲○○身體
    按扣扳機，又因槍枝卡彈而未能擊發，黃貫一復再急拉槍枝
    滑套，再朝甲○○之左腿擊發，終致甲○○中彈倒地並受有
    左大腿穿透傷，乙○○等人見狀，為避免甲○○之員工報警
    ，即繼續基於共同犯意聯絡，由胡木棟進入天祥水公司之辦
    公室內，強抓李郁文（甲○○之子）之衣領將之向外拉，並
    喝令李郁文、彭家佳及其餘在場之天祥水公司員工均聚集在
    該公司之門口，不得入辦公室內報警，李郁文等人因見黃貫
    一等人持有槍枝，均不敢反抗，致李郁文等人報警及自由行
    走之權利均被妨害，其後胡木棟於地上拾起黃貫一前開擊發
    所掉落之彈殼1顆，乙○○則隨即駕駛上開自小客車接應胡
    木棟、黃貫一與綽號「黑仔」等人駕車逃離現場，因此強押
    甲○○部分並未得逞。迄警方據報而循線查悉上情，並於案
    發現場扣得前開黃貫一擊發子彈所餘之另1顆彈殼，另自事
    後主動投案之黃貫一處，扣得上開改造手槍1枝、制式子彈5
    顆（其中1顆業因試射而鑑驗用罄），及胡木棟於案發現場
    撿拾後交予黃貫一之彈殼1顆。並循線查獲綽號「阿松」之
    乙○○。
三、案經花蓮縣警察局移送臺灣花蓮地方法院檢察署檢察官偵查
    起訴。
    理  由
一、本件被告及辯護人對檢察官所提出證人甲○○、藍春蘭、李
    郁文、彭家佳、吳仲進、黃淑華於警詢時供述及證人藍春蘭
    、李郁文、彭家佳於另案審理時供述之證據能力均不爭執，
    依刑事訴訟法第159條之5第1項、第159條之1第1項規定，認
    均有證據能力。
二、認定犯罪事實所憑證據及理由：
（一）證人藍春蘭、李郁文、彭家佳、吳仲進、黃淑華分別於警
      詢及另案審理時之證述。均證稱被告等人下車後，向被害
      人說：老大十八要你過去，並說：「押走！押走! 」等語
      ，且有拉被害人及推開李郁文之行為，其後同案被告黃貫
      一持槍對甲○○頭部，並開槍，打中甲○○腿後，其等欲
      報警，惟為被告等人限制其等報警等情（見另案93年度訴
      字第232卷，第000-0000頁、120-125頁）。足以證明被告
      確有參與持槍欲強押被害人甲○○及妨害其等行動自由之
      犯行。
（二）證人即被害人甲○○之證述及診斷證明書。證人甲○○證
      稱：被告等人下車後，被告先告以：「我的老大『十八』
      叫你過去。」，其他幾個就說：「押走！押走！」，後來
      被告胡木棟就跑過來踹伊的左手，伊太太藍春蘭及兒子李
      郁文見狀衝過來，然李郁文隨後就被推倒，伊在與他們拉
      扯中，黃貫一先舉槍對準伊的頭，伊見狀馬上推開，之後
      他就朝天空開一槍，後來馬上又朝伊身體胸部開一槍，但
      這一槍因為卡彈所以無法擊發，黃貫一又拉滑套，打伊的
      左腳。伊倒在地上後，被告等人並控制全場，叫大家不要
      報警、不要動，且到辦公室內將李郁文押出來，當時被告
      等人並在現場地上撿彈殼等語（見同上開卷第89-100頁）
      。亦足以證明被告確有共同持槍、妨害自由等犯行。
（三）扣案之改造手槍1枝（槍枝管制編號0000000000）、制式
      子彈5顆、彈殼2個，經送內政部警政署刑事警察局鑑定結
      果，認改造手槍1枝係由仿GLOCK廠27型半自動手槍製造之
      玩具手槍換裝土造金屬槍管及土造金屬撞針改造而成，機
      械性能良好，可擊發適用子彈，具有殺傷力；子彈5顆經
      試射1顆結果，認均係口徑9mm之制式子彈，具有殺傷力；
      彈殼2個均係已擊發之口徑9mm制式彈殼，經與上開改造手
      槍試射後之彈殼以比對顯微鏡比對法比對結果，其彈底特
      徵紋痕均相吻合，認均係由上開改造手槍所擊發，此有該
      局中華民國93年10月14日刑鑑字第0930162190號鑑定書乙
      份在卷可稽，足見扣案具殺傷力之槍枝及子彈確為共犯黃
      貫一於案發當日攜至現場之槍枝、子彈無誤。
（四）共犯胡木棟於警詢、偵查及另案中之供述。其供稱：「我
      們四人一起下車，黃貫一手中持槍，一下車就遇上被害人
      」（見上開卷第17頁）、「到天祥水巷口時，黃貫一拿出
      槍，我問他作何，他說要找人講話。然後到天祥水時，我
      們四人均下車」（見同上開卷第36頁）、「（問：何時看
      到黃貫一把槍拿出來？）他在車上拿出來，是快到被害人
      工廠時，我有問他不是要載水為何拿槍出來，黃貫一說要
      和甲○○說話」（見同上開卷第145頁背面）等語。而被
      告斯時既與黃貫一、胡木棟等人共乘一車，就上開黃貫一
      在車上出示槍彈及討論至天祥水公司目的等語，自應知情
      。
（五）證人黃貫一證述其等到場強押被害人不成後方開槍等情節
      明確。足以證明被告確有共同持槍及妨害自由犯行。
（六）錄影光碟及原審勘驗筆錄。得以確認被告係首先下車，並
      即朝向被害人所乘坐車輛方向，且直接開啟被害人車門，
      其後並有參與互毆及控制在場之人行動自由之行為。足以
      證明被告當時知悉，並與攜帶槍彈妨害自由之黃貫一有犯
      意聯絡及行為分擔。
（七）被告之供述。被告於原審初辯稱：當時係去天祥水公司搬
      水，之前不知要去押人云云（見原審卷一第53頁），然經
      原審勘驗案發當時之錄影光碟片，勘驗結果：被告與黃貫
      一、胡木棟及綽號黑仔等4人共乘白色自小客車至天祥水
      公司後，被告立即下車至黑色轎車（被害人甲○○所在之
      自小客車），開啟車門，其餘3人（即胡木棟、黃貫一、
      「黑仔」）亦往黑色轎車前進，車內男子（指甲○○）坐
      回車內，黃貫一將甲○○拉出，被告與胡木棟、黑仔均圍
      在黑色轎車旁互相拉扯推擠等情，此有勘驗筆錄乙份在卷
      可參（見原審卷一第109頁），被告嗣後方坦承妨害自由
      犯行（見原審卷一第110頁）。
（八）本件事證已明，被告犯行堪以認定，應予依法論科。
三、被告辯解及本院不採之理由─
（一）辯解：
  １、不知同行之黃貫一持有系爭槍彈。案發當日要前往目的地
      時，伊與「黑仔」均乘坐於汽車後座，對黃貫一與胡木棟
      在前座所進行之對談與動作一無所知，到達目的地後，待
      黃貫一由車上隱藏處取出系爭槍彈方知悉，伊與「黑仔」
      於事發前對黃貫一持有槍械之事完全不知情。
  ２、依共犯黃貫一之供述，可證伊事前並不知情。共犯黃貫一
      在偵查中供稱「我跟他們說要去甲○○那邊，並沒有說要
      做什麼，胡木棟、『阿松』（即被告）及『黑仔』以為我
      要去載水或米酒，他們均不知我口袋內有帶槍」等語，可
      證明被告事前並不知情。
  ３、事發當時僅係應朋友之邀同行幫忙載水，不能僅憑胡木棟
      之供詞，即令被告身陷共同持有槍械之罪名。
（二）經查：
  １、被告所乘座之車輛為轎式汽車（本田雅歌），有卷附錄影
      帶及相片可稽，依該款車之車內空間，按之常理，實不可
      能未聽聞乘坐於前座之同案被告胡木棟及黃貫一2人交談
      內容，且同案被告胡木棟既供承黃貫一在車內即告知至天
      祥水公司之目的及持有槍彈之事實，被告當不可能不知，
      其辯稱乘坐於後座故不知情云云，顯有違常情。
  ２、況同案被告劉喜係於當日下午約4時30分許打電話給甲
      ○○，而被告與黃貫一等4人係於同日下午5時許即到天祥
      水公司，短短30分鐘內，共犯黃貫一既需取槍、車，並連
      絡被告等3人，顯然係於車內告知當日之去向，而既於車
      內告知欲至天祥水公司，按之常理，豈可能不交談或告知
      至該處之目的？
  ３、再參以被告一下車即至被害人車輛旁，將被害人拉出，既
      未交談即欲強押被害人上車之事實，亦有卷附天祥水公司
      之錄影帶可參，被告當係知悉至該處係為押人而非為載水
      ，否則豈可能一下車即至被害人甲○○身旁，並欲強拉被
      害人上車？依此亦足以證明被告至遲於車上時即經由共犯
      黃貫一之告知，知悉至上開處所之目的。
  ４、況當日被告係4人至被害人公司，天祥水公司並有多人在
      場，此亦有當時在場之人可證，被告等僅4人，而被告竟
      敢一下車即至被害人身旁欲將之強押上車，顯見其當係有
      恃無恐，則其所憑恃者為何？當係明知同案被告黃貫一攜
      帶槍枝，方無懼於在他人處所欲強押人上車甚明。況此亦
      核與被告於本院審理時供稱其下車後，胡木棟及黃貫一即
      攜帶槍枝下車相符，故其辯稱於車內不知前座之人交談內
      容及至天祥水係為載水之詞，均顯係事後卸責之詞，不堪
      採信。
  ５、故被告辯稱不知攜帶槍枝及至該處僅為載水之辯解不實，
      此亦可自被告下車後隨即對甲○○施暴、妨害自由之行為
      得悉，若4人於事前未加以任何討論，黃貫一僅告知載水
      或酒，被告豈可能一下車，二話不說即朝被害人走去，並
      欲押人上車？且被告原否認所有犯行，即至原審當庭勘驗
      被害人所錄得之錄影光碟，呈現被告確有妨害他人行動自
      由行為後，被告方坦承有妨害自由之行為。雖因錄影帶所
      呈現者為同案被告黃貫一持槍射擊，惟自被告先下車欲強
      押被害人，於同案被告黃貫一取槍對準被害人後仍繼續在
      場控制其他人之行動，且於黃貫一持槍打傷被害人後，既
      未阻止，並進一步與同案被告限制被害人員工及家屬行動
      及報警自由後，被告並於同案被告胡木棟撿拾彈後隨即
      開車接應同案被告黃貫一等人離開現場，故自事發之際及
      其後之行為表現，足以證明被告明知同案被告黃貫一攜帶
      槍彈，並與之有犯意連絡及行為分擔甚明。
  ６、再自同案被告胡木棟供述得證被告至遲於到達現場前之車
      內已知悉同案被告黃貫一攜帶扣案之槍、彈之事實，再參
      以勘驗錄影光碟結果，並與上開4名證人所證互核以觀，
      被告於下車後即向被害人甲○○告以：「我的老大『十八
      』叫你過去。」，其他同行之人亦在旁附和：「押走！」
      等語，足見被告自始即知前往天祥水公司之目的係要將被
      害人甲○○押走，且被告於事前即知共犯黃貫一攜帶上開
      槍枝及子彈，亦足證明被告與黃貫一，及綽號分別為「阿
      松」、「黑仔」之成年男子間，確實具有共同持有上開槍
      枝、子彈之犯意聯絡及行為分擔，被告上開所辯實不足為
      採，其所犯共同持有槍彈部分犯行已堪認定。
  ７、又被告於被害人甲○○中槍倒地後，為避免「天祥水」公
      司之員工報警，與同案被告胡木棟等人自辦公室內將被害
      人李郁文強拉出來，更指示被害人李郁文、彭家佳及其餘
      在場之2人聚集在被害人甲○○車前，該遭指示而聚集之4
      人囿於被告等共犯共同持有槍枝而不敢違逆之事實，業經
      上開4名證人證述明確，核與原審勘驗筆錄有案發現場發
      生狀況之光碟片結果相符，且為被告所不否認，則無論被
      告妨害該4名被害人報警及自由行走權利之原因為何，被
      告以強暴手段達成該目的即已構成刑法所規範之強制罪，
      被告此部分犯行亦堪認定。
  ８、至共犯黃貫一雖於偵查中供稱：「我跟他們說要去甲○○
      那邊，並沒有說要做什麼，胡木棟、綽號阿松（即被告）
      及黑仔以為我要去載水或米酒，他們均不知我口袋內有帶
      槍」等語（見95年度偵字第205號卷第124頁），然參以同
      案被告胡木棟之供述，及上開被告等人到達天祥水公司後
      之舉動，共犯黃貫一上開供述，顯係迴護被告之舉，其所
      言不足為有利被告之認定。
  ９、被告上開所辯，皆係卸責之詞，均不可採。綜上所述，被
      告犯罪事證明確，犯行洵堪認定。
三、論罪科刑：
（一）被告行為後，刑法部分條文業於95年7月1日修正施行，又
      參酌最高法院95年5月23日刑事庭第8次會議決議中關於法
      律變更之比較適用原則：於比較時應就罪刑有關之共犯、
      未遂犯、想像競合犯、牽連犯、連續犯、結合犯，以及累
      犯加重、自首減輕暨其他法定加減原因（如身分加減）與
      加減比例等一切情形，本於統一性及整體性原則，綜其全
      部罪刑之結果而為比較。再槍砲彈藥刀械管制條例亦於94
      年1月26日修正公布，同年1月28日生效，被告行為時，該
      條例第11條第4項規定未經許可，持有可發射子彈具有殺
      傷力之槍枝者，處1年以上7年以下有期徒刑，併科新臺幣
      7百萬元以下罰金，修正後已改列至同條例第8條第4項，
      且法定刑提高為3年以上10年以下有期徒刑，併科新臺幣7
      百萬元以下罰金，經附表比較修正前後刑法之規定及上開
      槍砲彈藥刀械管制條例修正前後之規定，以舊法對被告較
      為有利，依刑法第2條第1項前段規定，有關修正部分自應
      一體適用修正前刑法及修正前之槍砲彈藥刀械管制條例之
      規定，先予敘明。
（二）核被告所為，係犯修正前槍砲彈藥刀械管制條例第11條第
      4項之未經許可持有槍枝罪、同條例第12條第4項之未經許
      可持有子彈罪、刑法第302條第3項、第1項之妨害自由未
      遂罪及同法304條第1項之強制罪。
（三）被告與黃貫一、胡木棟、綽號「黑仔」之成年男子間，就
      非法持有槍彈、強制罪之犯行；及其等與劉喜間，就妨
      害自由未遂犯行，有犯意聯絡及行為分擔，應論以共同正
      犯。
（四）被告等人已著手於剝奪甲○○行動自由之行為，惟因甲○
      ○反抗而未得逞，依修正前刑法第26條前段減輕其刑。
（五）又其以一個共同持有行為，同時持有改造手槍及制式子彈
      ，為想像競合犯，應依刑法第55條之規定，從一重之未經
      許可持有槍枝罪論處。
（六）被告所犯未經許可持有槍枝罪、妨害自由未遂罪與強制罪
      間，具有方法、目的之牽連關係，應從一重之未經許可持
      有槍枝罪論處。
（七）爰審酌被告僅因劉喜與甲○○間有6千餘元之貨款糾紛
      ，即與黃貫一等人共同攜帶具有殺傷力之槍彈，前往甲○
      ○之公司欲押走甲○○，並於現場妨害多人之行動自由，
      其犯罪之動機、手段及所生之危害，再參酌其原本否認全
      部犯行，經勘驗現場光碟後方坦承部分犯行之態度等一切
      情狀，量處如主文所示之刑，並就併科罰金部分，諭知易
      服勞役之折算標準。
（八）扣案之改造手槍1枝（槍枝管制編號0000000000號）、制
      式子彈4顆（另1顆制式子彈業因試射而鑑驗用罄，已非違
      禁物）均為違禁物，爰依法宣告沒收。至扣案之彈殼2顆
      經鑑定無殺傷力，亦非違禁物，爰不宣告沒收，附此敘明
      。
（九）原審依上開所述，對被告論罪科刑，其認事用法及量刑均
      無違誤，被告仍執前詞提起上訴，核無理由，應予駁回。
據上論斷，應依刑事訴訟法第368條，判決如主文。
本案經檢察官丙○○到庭執行職務。
中　　華　　民　　國　　96 　　年　　5　　月　　30　　日
                     審判長法  官  何方興
                           法  官  林鳳珠
                           法  官  王紋瑩
以上正本證明與原本無異。
如不服本判決，應於判決送達後10日內向本院提出上訴狀。其未
述理由者，並應於提出上訴狀後10日內向本院補提理由狀 (須
附繕本)。
                          書記官  吳家瑩
中　　華　　民　　國　　96 　　年　　5　　月　　30　　日
附錄    本判決論罪科刑法條：
修正前槍砲彈藥刀械管制條例第11條第4項
未經許可，持有、寄藏或意圖販賣而陳列第一項所列槍砲者，處
一年以上七年以下有期徒刑，併科新臺幣七百萬元以下罰金。
槍砲彈藥刀械管制條例第12條第4項
未經許可，持有、寄藏或意圖販賣而陳列子彈者，處五年以下有
期徒刑，併科新台幣三百萬元以下罰金。
刑法第304條第1項
以強暴、脅迫使人行無義務之事或妨害人行使權利者，處三年以
下有期徒刑、拘役或三百元以下罰金。
刑法第302條第1項、第3項
私行拘禁或以其他非法方法，剝奪人之行動自由者，處五年以下
有期徒刑、拘役或三百元以下罰金。
第一項之未遂犯罰之。
附表：
┌───┬────────┬────────┬──────┐
│比較法│修正前刑法於本案│修正後刑法於本案│依從舊從輕原│
│條    │適用之法律效果  │適用之法律效果  │則比較結果  │
├───┼────────┼────────┼──────┤
│刑法第│未遂犯之處罰，得│行為不能發生犯罪│修正後之規定│
│26條  │按既遂犯之刑減輕│之結果，又無危險│，並未有利於│
│      │之。但其行為不能│者，不罰。未遂犯│被告。      │
│      │發生犯罪之結果，│減刑之規定調整至│            │
│      │又無危險者，減輕│第25條第2項。   │            │
│      │或免除其刑。    │                │            │
├───┼────────┼────────┼──────┤
│刑法第│二人以上共同實施│二人以上共同實行│修正後之規定│
│28條  │犯罪之行為者，皆│犯罪之行為者，皆│，並未有利於│
│      │為正犯。        │為正犯。        │被告。      │
├───┼────────┼────────┼──────┤
│刑法第│依修正前罰金罰鍰│如易服勞役以新臺│修正後之規定│
│42條  │提高標準條例第 2│幣1千元、2千元或│較有利於被告│
│      │條（現已刪除）規│3千元折算1日。  │            │
│      │定，易服勞役金額│                │            │
│      │提高為 100倍，即│                │            │
│      │易服勞役係以銀元│                │            │
│      │3百元即新臺幣9百│                │            │
│      │元折算1日。     │                │            │
│      │                │                │            │
├───┼────────┼────────┼──────┤
│刑法第│一行為而觸犯數罪│一行為而觸犯數罪│依修正前之規│
│55條後│名，或犯一罪而其│名者，從一重處斷│定，被告所犯│
│段    │方法或結果之行為│。但不得科以較輕│數罪間，有方│
│      │犯他罪名者，從一│罪名所定最輕本刑│法目的之牽連│
│      │重處斷。        │以下之刑。      │關係，為裁判│
│      │                │                │上一罪；修正│
│      │                │                │後則為數罪，│
│      │                │                │不利於被告。│
├───┴────────┴────────┴──────┤
│綜合比較結果：修正後之刑法並非較有利於被告，本案有關修正│
│部分應一體適用修正前刑法。                              │
└────────────────────────────┘
